【裁判字號】    99,訴,389
【裁判日期】    990825
【裁判案由】    返還買賣價金
【裁判全文】
臺灣彰化地方法院民事判決  99年度訴字第389號
原      告  乙○○
訴訟代理人  李進建律師
被      告  丁○○
訴訟代理人  陳建勛律師
上列當事人間請求返還買賣價金事件，本院於民國99年8月11日
言詞辯論終結，判決如下：
   主      文
原告之訴及其假執行之聲請均駁回。
訴訟費用新臺幣壹萬柒仟捌佰參拾元由原告負擔。
   事實及理由
一、原告起訴主張：兩造於民國98年8月26日簽立不動產買賣契
    約（下稱系爭買賣契約），由原告向被告購買坐落彰化縣社
    頭鄉○○段865-1地號土地（下稱系爭土地），買賣價金為
    新臺幣（下同）4,000,000元，分為訂金400,000元、二期款
    1,300,000元、尾款2,300,000元，嗣因簽約後兩造於98年9
    月23日勘驗現場，並經地政人員實地鑑界，而知悉系爭土地
    有部分作為道路使用，故再協議減少價金60,000元，另亦發
    現系爭土地有部分遭鄰地即同段867地號土地（下稱系爭鄰
    地）所有權人占用，兩造遂於98年11月9日簽立不動產買賣
    契約書附約暨切結書（下稱系爭附約暨切結書），除於第1
    條載明：「買賣總價金減為：新臺幣參佰玖拾肆萬元整。（
    因98年9月23日經田中地政測量人員實地鑑界，測量結果發
    覺部分土地已作為道路使用，經協議後雙方同意減少價金新
    臺幣陸萬元，並於給付尾款時扣除之）」，另於第2條約定
    ：「甲方（按即原告，下同）遭鄰地867地號地主占用部分
    土地，乙方（按即被告，下同）及仲介公司承諾協助請求歸
    還。如甲方因此而受有損害，就所受損害部分乙方及仲介公
    司願負賠償責任。」，第3條約定：「如鄰地867地號地主非
    因訴訟無法請求返還占用土地，則甲方保留本契約解除權。
    」。又因原告購買系爭土地係為興建農舍居住，必須由被告
    以自己名義先行申請農業使用證明，再申請建築執照，由原
    告興建農舍後，被告再申請使用執照，之後被告再將興建完
    成之農舍及土地併同移轉原告，以符合相關法律規定，故兩
    造就系爭土地之買賣價金、坪數、土地形狀（地籍形狀）等
    約定，應屬必要之點。然查原告依約給付上述訂金及二期款
    後，被告竟未經原告同意，擅自調整系爭土地界址，而與兩
    造簽立系爭買賣契約時之土地界址不符，且經原告於98年12
    月23日、99年1月18日、99年2月11日陸續以存證信函告知被
    告系爭土地遭系爭鄰地所有權人占用之土地應排除並請求返
    還，且不得調整系爭土地界址，被告仍執意為之，被告顯有
    給付不能之情事，況被告擅自調整系爭土地界址，而與兩造
    簽立之買賣契約不符，顯有重大瑕疵，爰依給付不能及物之
    瑕疵擔保規定，解除系爭買賣契約，及請求返還已付之買賣
    價金等語。並聲明：(一)被告應給付原告1,700,000元及自起
    訴狀繕本送達翌日起至清償日止，按週年利率5％計算之利
    息；(二)原告願供擔保，請准宣告假執行。
二、被告則以：兩造係經由訴外人丙○○居間介紹，並由永春仲
    介公司社頭店仲介，而由原告向被告購買系爭土地，兩造並
    於98年8月26日在永春仲介公司社頭店簽立系爭買賣契約。
    兩造簽約後，於98年9月23日會同彰化縣田中地政事務所人
    員至現場測量，發現部分土地有作道路使用，且系爭鄰地所
    有權人有占用到系爭土地一小部分，被告乃委請其配偶王甚
    、女兒戊○○，在永春仲介公司社頭店與原告另行協議減少
    買賣價金60,000元。原告並請被告在系爭土地移轉登記前，
    先與系爭鄰地所有權人協議調整界址，解決系爭鄰地所有權
    人占用系爭土地之問題，並使系爭土地與系爭鄰地之經界線
    拉直，方便其興建農舍使用。被告因原告有此要求，遂表示
    將探詢系爭鄰地所有權人之意願。原告提出調整界址之要求
    後，於98年11月6日給付二期款1,300,000元，兩造並於98年
    11月9日在永春仲介公司社頭店，另行簽立系爭附約暨切結
    書，原告於當時表示要被告與系爭鄰地所有權人協調界址調
    整，將經界線拉直，處理土地占用問題，其願意出資興建水
    泥田埂。被告當時即表示界址調整需要他方所有權人出具同
    意書，始能辦理，現在系爭鄰地所有權人中，有人家中在辦
    喪事，等喪事辦完，被告將前去協調界址調整。嗣被告應原
    告之要求，前去與系爭鄰地所有權人協調調整界址，經系爭
    鄰地所有權人同意辦理界址調整，且約定調整界址後倘仍有
    占用系爭土地，亦願意返還被告。系爭鄰地所有權人並委由
    代書於98年12月9日向彰化縣田中地政事務所遞件申請界址
    調整，而於99年1月20日完成登記，而系爭土地之面積於調
    整後亦無增減。兩造簽立系爭買賣契約時，已經有檢附地籍
    圖，被告辦理所有權移轉登記即可，倘非原告一再要求，被
    告何需與系爭鄰地所有權人協議界址調整？原告要求被告辦
    理界址調整在先，又起訴主張係被告未經原告同意或告知原
    告，擅自辦理界址調整，致原告不能取得如系爭買賣契約所
    附之地籍圖形，屬給付不能云云，與上開事實經過不符，並
    非實在，被告既係因原告要求而辦理界址調整，自無違約情
    事，原告主張解除契約並請求被告返還買賣價金，於法無據
    等語，資為抗辯。並聲明：(一)原告之訴及其假執行之聲請均
    駁回；(二)如受不利判決，願供擔保請准宣告免為假執行。
三、查原告主張兩造於98年8月26日簽立系爭買賣契約，由原告
    向被告購買系爭土地，買賣價金為4,000,000元，分為訂金4
    00,000元、二期款1,300,000元、尾款2,300,000元，嗣因簽
    約後兩造於98年9月23日會同地政人員實地測量、鑑界，而
    知悉系爭土地有部分作為道路使用，故再協議減少價金60,0
    00元，另亦發現系爭土地有部分遭系爭鄰地所有權人占用，
    兩造遂於98年11月9日簽立系爭附約暨切結書，除於第1條載
    明：「買賣總價金減為：新臺幣參佰玖拾肆萬元整。（因98
    年9月23日經田中地政測量人員實地鑑界，測量結果發覺部
    分土地已作為道路使用，經協議後雙方同意減少價金新臺幣
    陸萬元，並於給付尾款時扣除之）」，另於第2條約定：「
    甲方遭鄰地867地號地主占用部分土地，乙方及仲介公司承
    諾協助請求歸還。如甲方因此而受有損害，就所受損害部分
    乙方及仲介公司願負賠償責任。」；第3條約定：「如鄰地
    867地號地主非因訴訟無法請求返還占用土地，則甲方保留
    本契約解除權。」；及原告已依約給付訂金400,000元及二
    期款1,300,000元等情，有系爭買賣契約、付款明細表、土
    地登記謄本及系爭附約暨切結書附卷可憑（見本院卷第7頁
    至第12頁、第18頁），且為被告所不爭執，堪信為真實。
四、原告主張被告未經原告同意，擅自調整系爭土地之界址，致
    與兩造訂立系爭買賣契約時之土地現況不符，顯有重大瑕疵
    及給付不能之情事等語，則為被告所否認，並以前揭情詞置
    辯。經查：
（一）被告確於98年12月4日與系爭鄰地所有權人就系爭土地之
      界址調整達成協議，並於98年12月9日向彰化縣田中地政
      事務所申請界址調整，嗣於99年1月20日登記界址調整完
      竣，系爭土地於界址調整前、後之面積均相同等情，有地
      界調整協議書、土地複丈及標示變更登記申請書、同意書
      、土地複丈結果通知書、土地登記異動索引、98年8月26
      日之土地登記謄本及地籍圖、99年3月26日之土地登記謄
      本及地籍圖等件在卷可參（見本院卷第12頁至13頁、第19
      頁至20頁、第53頁至62頁），且為原告所不爭執，堪認屬
      實。而被告抗辯稱：其係依原告要求而與系爭鄰地所有權
      人協議調整界址等情，業據證人即被告之女戊○○到庭證
      稱：兩造於98年8月26日簽立系爭買賣契約及於98年11月9
      日簽立系爭附約暨切結書時，其均在場，本件因於98年9
      月23日至現場測量、鑑界後，發現系爭土地供作道路使用
      之面積太多，故兩造口頭協議減價，且因發現系爭鄰地所
      有權人有占用系爭土地，故鑑界後原告要求被告需向系爭
      鄰地所有權人追討遭占用土地，並請被告與系爭鄰地所有
      權人協議調整界址，將界址拉直，又因為之前只有口頭協
      議減價，沒有簽立書面，故在原告於98年11月6日給付第
      二期款後，兩造又於98年11月9日補簽系爭附約暨切結書
      ，簽系爭附約暨切結書時也有提及請求系爭鄰地所有權人
      返還占用部分及協議調整界址。至於系爭附約暨切結書之
      所以未記載界址調整之內容，係因被告認為追討遭占用土
      地是應該的，但是調整界址就不是被告之義務，因此沒有
      寫在系爭附約暨切結書上，被告當時只有口頭向原告表示
      會幫忙處理調整界址之事，但因當時被告就系爭鄰地所有
      權人是否會同意調整界址並無把握，所以就沒有在系爭附
      約暨切結書上記明，但確實係原告有此要求，被告才會在
      協調返還土地時順便提到界址調整之事，後來系爭鄰地所
      有權人也有同意等語明確（見本院卷第93頁反面至第94頁
      ），並經證人丙○○具結證述：其係系爭土地買賣之介紹
      人，兩造於98年8月26日簽立系爭買賣契約及於98年11月9
      日簽立系爭附約暨切結書時，其均在場，因為系爭土地與
      系爭鄰地土地之界址不直，原告要求被告與系爭鄰地所有
      權人協調將界址拉直，這樣土地比較方正，但這是原告私
      下拜託的，原告於98年9月間鑑界、98年11月6日給付第二
      期款後及98年11月9日簽立系爭附約暨切結書時均有為此
      請求，但因原告是鑑界後才為此調整界址之請求，如果系
      爭鄰地所有權人不同意調整也沒辦法，所以被告後來就去
      跟系爭鄰地所有權人拜託，但跟系爭鄰地所有權人談好並
      辦妥後，原告才又表示不要調整界址。在與系爭鄰地所有
      權人協調及辦理調整界址事宜完畢之前，原告都沒有表示
      拒絕調整界址，是辦妥後才反悔，說要照原本之界址等語
      （見本院卷第95頁反面），核均與證人甲○○證述：因其
      係從事代書行業，故有參與被告出售系爭土地之事宜，系
      爭買賣契約簽約時其並未在場，但於兩造簽立系爭附約暨
      切結書時其有在場，系爭土地於98年9月鑑界完成後，買
      方有要求返還遭鄰地占用部分，且因系爭土地有部分作為
      道路使用，買方要求協議減價，另外買方有提到界址不直
      ，希望賣方能與系爭鄰地所有權人協議將界址拉直，其在
      場有聽到原告為此要求，其認為返還遭占用土地是必須的
      ，至於將界址拉直則需協調，原告還有提到若能將界址拉
      直，願意負擔重做田埂之費用。鑑界後其有會同被告找系
      爭鄰地所有權人談返還土地之事，系爭鄰地所有權人表示
      家裡有喪事，等辦完喪事就會處理返還土地之事，而將返
      還遭占用土地之事寫在系爭附約暨切結書上是應該的，但
      調整界址尚須系爭鄰地所有權人同意，所以沒有寫在系爭
      附約暨切結書上等語相符（見本院卷第96頁反面至第97頁
      ），且衡諸常情，被告已於98年8月26日與原告訂立系爭
      買賣契約，出賣系爭土地予原告，苟非原告要求，被告僅
      要求系爭鄰地所有權人返還占用系爭土地之部分即可，何
      須大費周章與系爭鄰地所有權人協調界址調整事宜，而甘
      冒違反系爭買賣契約之危險？準此，被告辯稱其係依原告
      要求而與系爭鄰地所有權人協調調整系爭土地界址等語，
      要屬有據。
（二）至原告雖主張其購買系爭土地係為興建農舍，並已於98年
      11月初即委任陳建雄建築師著手規劃，且由該建築師於98
      年11月17日以系爭土地調整界址前之原地籍圖申請指示建
      築線，可見原告並不同意調整界址，否則何以仍委請建築
      師以原地籍圖申請指示建築線云云，然原告申請自用農舍
      建照之用，並無須申請指示建築線乙節，業經彰化縣社頭
      鄉公所函覆原告明確，此有彰化縣社頭鄉公所函在卷可考
      （見本院卷第75頁），又觀諸原告所提出之建築線指示申
      請書圖（見本院卷第78頁），足見原告委請之建築師所申
      請指示之建築線，與系爭土地所調整之界址位置不同，並
      不因系爭土地界址有無調整而受影響，則原告於系爭土地
      界址能否調整並不確定之情況下，先行委請建築師規劃且
      以原地籍圖申請指示建築線，亦與常情無違，自難以原告
      依原地籍圖申請指示建築線，遽認原告並未要求被告與系
      爭鄰地所有權人協調調整系爭土地界址，原告上開主張，
      洵非可採。
（三）原告另提出98年12月23日、99年1月18日、99年2月11日存
      證信函，主張已通知被告不同意調整系爭土地之界址云云
      ，然被告係依原告之要求而同意與系爭鄰地所有權人協議
      調整界址，且已於98年12月4日與系爭鄰地所有權人簽立
      地界調整協議書，並於98年12月9日向彰化縣田中地政事
      務所申請界址調整等情，業如前述，而被告亦於本院陳明
      其已與系爭鄰地所有權人達成協議，且於98年12月9日向
      地政機關申請界址調整，不容原告片面撤銷調整界址之請
      求等語，又被告之女即證人戊○○亦證稱：原告事後表示
      不要再辦理界址調整之事，被告並未同意不再辦理，況被
      告已與系爭鄰地所有權人達成協議，沒有辦法再改回來等
      語明確（見本院卷第94頁反面至95頁），是以原告於被告
      依其要求履行後復任意反悔，難認有拘束被告之效力。
五、綜上所述，被告係依原告要求調整系爭土地之界址，並無違
    約之情事，自不生給付不能或物之瑕疵擔保責任之問題。從
    而，原告主張依給付不能及物之瑕疵擔保規定，解除系爭買
    賣契約，並請求被告返還已付價金1,700,000元，及自起訴
    狀繕本送達翌日即99年4月28日起至清償日止，按週年利率5
    ％計算之利息，為無理由，應予駁回。又原告之訴既經駁回
    ，其假執行之聲請即失所附麗，應併予駁回。
六、本件事證已臻明確，兩造其餘之攻擊防禦方法及所提之證據
    ，經本院審酌後，核與判決結果不生影響，爰不一一論述，
    併此敘明。
七、訴訟費用負擔之依據：民事訴訟法第78條。
中    華    民    國     99   年    8   月    25      日
                       民事第三庭   法  官  尚安雅
以上正本係照原本作成。
如對判決上訴，應於判決送達後20日內向本院提出上訴狀（須附
繕本）。如委任律師提起上訴者，應一併繳納上訴審裁判費。
中    華    民    國    99    年    9     月    2     日
                                    書記官  陳文俊

司法院資訊處製作；財團法人民間司法改革基金會備份。
